臺灣高等法院刑事判決　　　　　　　　　　　　　九十一年度上易字第二二七二號
　　上　訴　人　臺灣新竹地方法院檢察署檢察官
　　被　　　告　戊○○
右上訴人因被告偽造文書案件，不服臺灣新竹地方法院九十一年度易字第二九七號，
中華民國九十一年六月二十八日第一審判決（起訴案號：臺灣新竹地方法院檢察署九
十年度偵字第五八六五號）提起上訴，本院判決如左：
    主  文
上訴駁回。
    理  由
一、公訴意旨略以：被告戊○○欲代姓名年籍不詳之成年男子冒領護照，遂於民國八
    十七年八月底、九月初，在其位於新竹市○○里○○鄰○○街三一一巷五十弄九
    號二樓之住處，藉口其友人在旅行社任職，需求業績，遊說正在為其修理房屋漏
    水之友人甲○○申辦護照，甲○○不疑有他，將國民身分證及印章交予被告戊○○代為申領護照。被告戊○○便於八十七年九月三日，將甲○○之國民身分證、
    印章，連同某不詳男子之相片，一起交給其妹丁○○，丁○○在不知情之情況下
，將申請資料轉給乙○○所經營之丙○○○○，代為向外交部領事事務局申請核
    發護照，領事局登錄簿冊，並核對相關資料，疏忽未察覺國民身分證之相片與申
    請護照相片有異，隨意發放護照。被告戊○○隨後順利取得甲○○之護照，並將
    之交給該不詳男子，足以生損害於領事局對於護照之管理及甲○○之權益。而被
    告戊○○擔心東窗事發，遂向甲○○謊稱護照未辦成。嗣於九十年四月間，甲○○打算至中國娶妻，便向領事局申請護照，領事局及甲○○方知甲○○已遭人冒
    領護照。因認被告涉有刑法第二百十四條之使公務員登載不實之罪嫌云云。
二、按犯罪事實應依證據認定之，無證據不得推定其犯罪事實。又不能證明被告犯罪
    者，應諭知無罪之判決。刑事訴訟法一百五十四條、第三百零一條第一項分別定
    有明文。又刑法第二百十四條所謂使公務員登載不實事項於公文書罪，須一經他
    人之聲明或申報，公務員即有登載之義務，並依其所為之聲明或申報予以登載，
    而屬不實之事項者，始足構成，若其所為聲明或申報，公務員尚須為實質之審查
    ，以判斷其真實與否，始得為一定之記載者，即非本罪所稱之使公務員登載不實
    。上訴人等以偽造之杜賣證書提出法院，不過以此提供為有利於己之證據資料，
    至其採信與否，尚有待於法院之判斷，殊不能將之與「使公務員登載不實」同視
    。最高法院七十三年度台上字第一七一０號判例可資參照。
三、公訴人認被告涉有上揭犯行，係以被害人甲○○之指訴及證人丁○○、乙○○之
    證述，及普通護照申請影本、甲○○身證影本在卷可憑，且被害人甲○○係尖削
    臉型，核與上開申請上所貼照片中人臉型圓潤顯然不符，又被告既代被害人申請
    護照，竟未向被害人收取費用，於領取護照後，亦未將護照交予被害人，亦與常
    情有違等為其論據。訊據被告戊○○固不否認其有於八十七年間為被害人甲○○
    申辦護照，惟堅決否認其有何使公務員登載不實之犯行，辯稱：伊當時將被害人
    身分證件資料交予其妹丁○○，未察覺國民身分證之相片與申請護照相片有異，
    丁○○亦在不知情之情況下，將申請資料轉給乙○○所經營之丙○○○○，代為
    向外交部領事事務局申請核發護照，然外交部領事事務局未確實核對相關資料，
    隨意發放護照，實與被告無關；另該護照已於日前在家中尋獲，並無交給他人使
    用，且經被害人甲○○向內政部入出境管理局查詢結果，該護照亦未被使用過，
    故亦無生損害於被害人甲○○及外交部領事事務局對護照管理之正確性等語。
四、本院之判斷：
（一）被害人甲○○護照之委託申請：
      被告戊○○於八十七年八月底、九月初，在其位於新竹市○○里○○鄰○○街
      三一一巷五十弄九號二樓之住處，藉口其友人在旅行社任職，需求業績，遊說
      正在為其修理房屋漏水之友人甲○○申辦護照，甲○○將國民身分證及印章交
      予被告戊○○代為申領護照。被告戊○○於八十七年九月三日，將甲○○之國
      民身分證、印章，連同不詳男子之相片，交由不知情之妹丁○○將申請資料轉
      給乙○○所經營之丙○○○○，代為向外交部領事事務局申請核發護照，領事
      局登錄簿冊，並核對相關資料，疏忽未察覺國民身分證之相片與申請護照相片
      不同，即行發放貼有該不詳男子相片之甲○○名義護照等情，業據證人甲○○
      於偵查即原審調查中指證明確（見偵查卷第三十二頁、原審卷第四十二頁至第
      四十四頁），並經證人李小平 (甲○○友人) 於原審審理中證實（見原審卷第
      六十四頁至第六十六頁），復有護照申請書乙份（見偵查卷第十五頁、原審卷
      第十頁）、外交部領事事務局核發護照一本扣案足憑。被告戊○○固不否認其
有於八十七年間為被害人甲○○申辦護照，惟被害人甲○○並未交付照片，且
      被告戊○○陸續返還甲○○國民身分證、印章，卻未同時將辦妥之護照交付甲○○（按申請護照需繳交國民身分證正本送驗，既已核發護照，則於被告戊○○返還甲○○國民身分證時，應已辦妥護照），並向追問辦理護照事宜之被害
      人甲○○訛稱：她沒有跟伊要護照錢，也沒有跟伊要照片，辦什麼護照等語相
      搪塞，致被害人甲○○誤以為護照未辦成，亦據被害人甲○○於原審調查時證
      述在卷（見原審九十一年五月七日訊問筆錄第四十三頁、第四十四頁），亦經
      證人李小平於原審審理中證實，可見被告戊○○係假藉為甲○○申辦護照，利
      用甲○○證件資料，以不詳男子相片申請甲○○名義之護照，欲供該不詳男子
      行使，因故而未交付使用，至堪明顯。被告戊○○所辯該不詳男子照片係甲○○提供，護照申辦後遺失，嗣後再尋獲云云，核屬飾詞，不足採信，首應判明
      。
（二）被告戊○○雖利用甲○○證件資料，以不詳男子相片，交由不知情之妹丁○○
      將申請資料轉給乙○○所經營之丙○○○○，代為向外交部領事事務局申請核
      發護照，領事局登錄簿冊，並核對相關資料，疏忽未察覺國民身分證之相片與
      申請護照相片不同，即行發放貼有該不詳男子相片之甲○○名義護照，已如前
      述，惟經原審於九十一年四月二十三日向外交部領事事務局函詢關於該局收受
      國民申請普通護照後之審核程序及對申請人所繳付之照片與身分證影本上之照
      片是否加以審查核對一節，該局於九十一年五月六日函覆稱：八十九年五月二
      十一日之前本局受理護照作業規定，國人申請護照須填寫「護照」暨「入出境
      許可」申請書一式兩聯，並附貼國民身分證影本及照片，連同應繳驗文件正本
      （身分證及戶口名簿或戶籍謄本、退伍令等），送繳收件櫃台由本局同仁及內
      政部警政署入出境管理合署辦公人員共同審核，正本驗畢當場退還，並開立收
      據予申請人以便繳納規費。本局嗣將申請書第一聯基本資料登錄電腦建檔，第
      二聯申請書移送境管局作入出境許可查核，對獲得許可者，本局配賦護照並於
      申請書上加註戳記，經影像掃描照片及資料核對無誤，列印護照基本資料標頁
      ，黏貼於護照上，再予護貝，完成護照製作。製妥之護照經品檢通過後發予申
      請人，申請書經電腦掃描建檔存查等情，有該局九十一年五月六日領一字第０
      九一五二一六二七九０號函在卷可稽 (原審卷三一頁) ，是我國人民向外交部
      領事事務局申辦護照時，該局之承辦公務員，即須加以核對申請人之身分證件
      與申請書上所貼之身分證影本及所填載之身分資料是否相符，亦須就所繳付之
      照片與申請人會同內政部警政署入出境管理合審辦公人員為實質上之審核，並
      非一經申請人將申請填載完畢貼上照片而提出於該管公務員，該管公務員即有
      依此核發護照之義務，倘申請人所繳付之照片與申請人顯然不相似時，該管承
      辦人員自應再加以查明該照片之人與申請人為同一人後，始得加以核發護照，
      蓋如外交部領事事務局之該管承辦公務員，毋庸為就此部分為實質上之審查，
      則外交部對人民護照之發給無疑未作任何管制，即無從就申辦護照之人抑或護
      照持有人之入出境資料為有效正確之管理，自與護照核發之本旨有違。
（三）綜上所述，被害人既確有委託被告申辦護照並交付其身分證及印章，則縱被告
      係以他人照片為被害人甲○○申辦護照，揆諸前揭說明，被告所為尚與使公務
      員登載不實罪之構成要件不符，自難以該罪相繩，至被告是否另有偽造私文書
      之犯行，公訴人並未就此部分加以起訴，且該部分之犯罪事實與公訴人起訴書
      所載犯罪事實亦不相同，本院即無從加以審究。此外，復查無其他積極證據足
      認被告涉有刑法第二百十四條之使公務員登載不實犯行，原審為被告無罪判決
      之諭知，經核並無違誤，應予維持。
（四）檢察官上訴意旨略以：刑法第二百十四條之立法目的在於確保公務員所掌管公
      文書之正確性，以建立公務機關之公信力，並維護民眾權益，必須該管公務員
      有調查權限，始該當於最高法院判例所稱具有實質審查義務，至於一般行政機
      關，既無調查權，僅能做形式審查，簡單核對民眾所提出之證件、文書，便登
      記在公文書上，為維護此類機關公文書之正確性，就有刑法第二百十四條之適
      用。是以行為人若以虛偽資料，向戶政或監理機關冒領國民身分證、駕駛執照
      ，即構成使公務員登載不實罪（最高法院四十一年度台上字第一三八號判決、
      八十六年度台非字第二六五號判決、臺灣高等法院暨所屬法院六十七年度法律
      座談會刑事類第十四號提案討論意見參照）。本件被告以他人照片充作被害人
      甲○○之照片，向領事局冒領護照，領事局固然曾核對甲○○國民身分證，然
      該項核對僅是就申請人所提出之資料，所為形式審查，領事局無任何調查權，
      不能進一步調查甲○○國民身分證是否一併遭偽造，或傳喚甲○○來核對相片
      ，故如同戶政、監理機關案例一般，被告以他人照片向領事局冒領甲○○護照
      ，確已構成使公務員登載不實罪。又被告至審理時終於提出藏匿已久之甲○○
      護照，該護照簽證頁內記載被告與該不詳男子曾於八十七年九月十五日，向泰
      國駐台辦事處取得旅遊簽證，由此可知，被告不僅使公務員登載不實，且已行
      使該項登載不實文書，該當刑法第二百十六條之罪嫌。綜上所述，原審所為無
      罪判決，似有值得斟酌之處等語。惟查：刑法第二百十四條之使公務員登載不
      實罪，須公務員不知其為不實之事項而登載於職務上所掌管之公文書（參考陳
      樸生著實用刑法第五○六頁）且公務員對於不實之事項無查明之職責為要件，
      若公務員明知其所登載者為不實之事項或應依職權查明其真偽者，縱行為人以
      明知為不實之事項，而使公務員予以登載，行為人並不負刑法第二百十四條之
      刑責（並參照花蓮高分檢暨轄區各地檢處六十九年度法律座談會研討結論），
      前揭最高法院七十七年度台上字第一六七八號判例意旨亦同此見解。本件依八
      十九年五月二十一日之前外交部領事事務局受理護照作業規定，國人申請護照
      須填寫「護照」暨「入出境許可」申請書一式兩聯，並附貼國民身分證影本及
      照片，連同應繳驗文件正本（身分證及戶口名簿或戶籍謄本、退伍令等），送
      繳收件櫃台由該局及內政部警政署入出境管理合署辦公人員共同審核，該局嗣
      將申請書第一聯基本資料登錄電腦建檔，第二聯申請書移送境管局作入出境許
      可查核，對獲得許可者，該局配賦護照並於申請書上加註戳記，經影像掃描照
      片及資料核對無誤，列印護照基本資料標頁，黏貼於護照上，再予護貝，完成
      護照製作。製妥之護照經品檢通過後發予申請人，申請書經電腦掃描建檔存查
      等情，有上開該局九十一年五月六日領一字第０九一五二一六二七九０號函在
      卷可稽，足見向外交部領事事務局申辦護照時，該局之承辦公務員，即須加以
      核對申請人之身分證件與申請書上所貼之身分證影本及所填載之身分資料是否
      相符，亦須就所繳付之照片與申請人為實質上之審核，並非一經申請人將申請
      填載完畢貼上照片而提出於該管公務員，該管公務員無須審查即有依此核發護
      照之義務，業如前述，則被告縱係假藉為甲○○申辦護照，利用甲○○證件資
      料，以不詳男子相片轉給乙○○所經營之丙○○○○，代為向外交部領事事務
      局申請甲○○名義之護照，領事局承辦人員疏未察覺錯發護照，仍與所為尚與
      使公務員登載不實罪之構成要件不符，自難以該罪相繩，所舉最高法院41年度
      台上字第138號及86年度台非字第265號裁判，與同院七十三年度台上字第一七
      一０號判例意旨不合，尚難為本件外交部領事事務局及內政部警政署入出境管
      理合署辦公人員共同實質審核護照核發及入出境許可查核之例論罪之依據，檢
      察官上訴，為無理由，應予駁回。
五、移請另行偵查部分：
（一）本件被告戊○○係假藉為甲○○申辦護照，利用甲○○證件資料，以不詳男子
      相片經由不知情之丁○○轉交乙○○所經營之丙○○○○，委託代為向外交部
      領事事務局申請甲○○名義之護照，有該護照申請書附卷足據，細審該護照申
      請書，申請護照名義人雖為甲○○（由旅行社代申請），惟利用不知情之旅行
      社人員貼用不詳男子相片，無非假冒甲○○名義，為該不詳男子申請護照使用
      ，則被告戊○○此項護照申請顯逾越甲○○之授權範圍，該護照申請書上所貼
      用不詳男子相片，乃假借（冒用）甲○○名義所製作護照申請書之一部份，完
      成後持交外交部領事事務局申請甲○○名義之護照而為行使，被告戊○○不無
      涉有刑法第二百十六條行使第二百十條偽造私文書罪之間接正犯之罪嫌，此部
      份未經起訴，宜移請檢察官另行偵處。
（二）被告戊○○冒用甲○○名義申請護照，於取得不實之護照後，曾於八十七年九
      月十五日，向泰國駐台辦事處取得旅遊簽證，詳情如何，是否涉及刑責，因非
      起訴範圍，亦請一併偵查，為適當之處理。
據上論斷，應依刑事訴訟法第三百六十八條，判決如主文。
本案經檢察官林炳雄到庭執行職務。
中    華    民    國      九十一  年       九       月      二十六      日
                              臺灣高等法院刑事第二十二庭
                                  審判長法  官  許  正  順
                                        法  官  林  明  俊
                                        法  官  邱  同  印
右正本證明與原本無異。
不得上訴。
                                        書記官  莊  昭  樹
中    華    民    國      九十一  年       九       月  二十七      日
